---
title: "Como fazer teste para duas proporções no R"
author: "Steven Dutt Ross"
date: "01/09/2019"
output: html_document
---

```{r setup, include=FALSE}
options(scipen = 999)
knitr::opts_chunk$set(echo = TRUE)
knitr::knit_hooks$set(
   error = function(x, options) {
     paste('\n\n<div class="alert alert-danger">',
           gsub('##', '\n', gsub('^##\ Error', '**Error**', x)),
           '</div>', sep = '\n')
   },
   warning = function(x, options) {
     paste('\n\n<div class="alert alert-warning">',
           gsub('##', '\n', gsub('^##\ Warning:', '**Warning**', x)),
           '</div>', sep = '\n')
   },
   message = function(x, options) {
     paste('\n\n<div class="alert alert-info">',
           gsub('##', '\n', x),
           '</div>', sep = '\n')
   }
)
```

## Teste z para duas proporções

O teste z para duas proporções é usado para comparar duas proporções observadas. Este artigo descreve o básico do teste z de duas proporções e fornece exemplos práticos usando o software R.

Por exemplo, temos dois grupos de indivíduos:

     Grupo A, que é de esquerda: n = 500
     Grupo B, que é de direita: n = 500

O número de pessoas a favor do Bolsa Família é o seguinte:

     Grupo A de esquerda: n = 500, 490 a favor do Bolsa Família, pA = 490/500 = 98
     Grupo B, de direita: n = 500, 400 a favor do Bolsa Família, pB = 400/500 = 80

Nesta configuração:

     A proporção total de pessoas a favor do Bolsa Família é 
     
$$ p = \frac{(490 + 400)}{500 + 500} = 0,89$$

A proporção geral de pessoas contra ao bolsa familia é q = 1 − p = 0,11

> Queremos saber se as proporções de pessoas a favor do Bolsa Família são iguais nos dois grupos de indivíduos.

# Questões de pesquisa e hipóteses estatísticas

A pergunta típica de pesquisa são:

se a proporção observada de pessoas a favor do Bolsa Família no grupo A (pA) é igual à proporção observada de pessoas a favor do Bolsa Família no grupo (pB)?

Na estatística, podemos definir as hipóteses nula e alternativas como se segue:

$$H0: pA = pB$$
$$H1: pA \neq pB$$

### Fórmula da estatística de teste
#### Caso de grandes amostras

A estatística do teste (também conhecida como teste z) pode ser calculada da seguinte forma:

$$ z = \frac{p_a - p_b}{\sqrt{pq/n_a+pq/n_b}}$$

Onde,
pA é a proporção observada no grupo A com tamanho nA
pB é a proporção observada no grupo B com tamanho nB
p são as proporções gerais


```{r oneliners, echo=FALSE}
message('se | z | <1,96, então a diferença não é significativa em 5% \n
se | z | ≥1,96, então a diferença é significativa em 5%')
```

O nível de significância (p-valor) correspondente à estatística-z pode ser lida na tabela da normal padronizada.

Lembrando que:

```{r oneliners2, echo=FALSE}
message('se o p-valor > 0,05, então a diferença não é significativa em 5% \n
se o p-valor <= 0,05, então a diferença é significativa em 5%')
```


```{r oneliners3, echo=FALSE}
warning('Observe que a fórmula da estatística z é válida apenas quando o tamanho da amostra (n) é grande o suficiente. nAp, nAq, nBp e nBq devem ser maiores que 5.')

```

## Caso de pequenas amostras

O teste de **probabilidade exata de Fisher** é uma excelente técnica não-paramétrica para comparar proporções, quando as **duas amostras independentes são pequenas**.

## Calcular o teste z de duas proporções no R

### Função no R: prop.test()

A função do R prop.test() podem ser usadas da seguinte maneira:

```{r, eval=FALSE}
prop.test(x, n, p = NULL, alternative = "two.sided",
          correct = TRUE)
```

Onde: 
x: contagens de sucessos
n: ensaios de contagem
alternative: um texto que indica como constuir a hipótese alternativa
correct: um valor lógico que indica se a correção de continuidade de Yates deve ser aplicada. 

```{r oneliners4, echo=FALSE}
warning('Observe que, por padrão, a função prop.test() usou a correção de continuidade de Yates. Se você não deseja a correção, use o argumento adicional correct = FALSE na função prop.test().(Esta opção deve ser definida como FALSE para tornar o teste matematicamente equivalente ao teste z não corrigido de uma proporção.)')

```

Sugiro ler esses dois artigos para decidir se deve utilizar a correção:
1. W. J. Conover (1974) Some Reasons for Not Using the Yates Continuity Correction on 2×2 Contingency Tables, Journal of the American Statistical Association, 69:346, 374-376, DOI: 10.1080/01621459.1974.10482957 
2.Newcombe, R. G. (1998), Two‐sided confidence intervals for the single proportion: comparison of seven methods. Statist. Med., 17: 857-872. doi:10.1002/(SICI)1097-0258(19980430)17:8<857::AID-SIM777>3.0.CO;2-E

## Como calcular o teste z para duas proporções

Queremos saber se as proporções de pessoas a favor do Bolsa Família são iguais nos dois grupos de indivíduos.

```{r}
resultado <- prop.test(x = c(490, 400), n = c(500, 500))
# Mostrando o resultado
resultado
```

## Interpretação do resultado

```{r oneliners5, echo=FALSE}

message('O p-valor do teste é 0,00000000000000022, que é menor que o nível de significância alfa = 0,05. Podemos concluir que a proporção  de pessoas a favor do Bolsa Família é significativamente diferente nos dois grupos.')

```


## Um exemplo com base de dados

Queremos saber se as proporções de pessoas que usam o programa de alimentação popular (p.a.p) são iguais nas três localidades.

```{r}
# Leitura de dados
Fam<- read.csv2('https://raw.githubusercontent.com/DATAUNIRIO/Base_de_dados/master/Fam%C3%ADlias.csv',header = TRUE)
resultado<-prop.test(table(Fam$local, Fam$p.a.p))
# Mostrando o resultado
resultado
```



```{r}
Comparing Proportions
To compare proportions using a normal approximation use prop.test()
To perform an exact binomial test use binom.test()
The function power.prop.test() will compute the power for a
two-sample test for proportions or determine the parameters needed to
obtain the desired power
# One-sample test, 17 successes out of 30 trials
prop.test(x=17, n=30) # Ho: p.hat=.5 vs Ha: p.hat!=.5 (default)
prop.test(x=17, n=30, p=.25) # Ho: p.hat=.25 vs Ha: p.hat!=.25
# Two-sample test, Ho: p1=p2 vs Ha: p1!=p2 (default)

prop.test(x=c(14,19), n=c(20,30))
# Can also use a matrix to specify the successes and failures
obs <- matrix(c(14,6,19,11), ncol=2, byrow=TRUE,
              dimnames=list(c("Type 1", "Type 2"), c("Success", "Failure")))
# Ho: p1=p2 vs Ha: p1>p2
# Do not use the continuity correction, default does use the correction
pt <- prop.test(obs, alternative="greater", correct=FALSE)
names(pt)
pt$conf.int

# Two-sample test, Ho: p1=p2 vs Ha: p1!=p2 (default)
pt <- prop.test(obs, correct=TRUE)
names(pt)
pt$conf.int
pt$p.value


binom.test(9,10,p=0.5)
```

